ACORDAO-COMPLETO-2305519

ACÓRDÃO 7326/2020 ATA 23/2020 - SEGUNDA CÂMARA

VISTOS, relatados e discutidos estes autos referentes à Tomada de Contas Especial instaurada pelo extinto Ministério da Cultura (MinC) , atual Secretaria Especial de Cultura, em desfavor de Sandra Denise Possani Maria Fonseca Falkembach e Roberto Salerno de Oliveira, em razão da não comprovação da boa e regular aplicação dos recursos, ante a impugnação de despesas, não comprovação da aplicação da contrapartida e não execução do projeto intitulado "Ocupação Teatral na Vila Santa Rosa", PRONAC 06-7698, objeto do Convênio nº 514/2005 (SIAFI 558107) , celebrado entre o Ministério da Cultura e Associação Cultural Depósito do Teatro em 31/12/2005;
ACORDAM os Ministros do Tribunal de Contas da União, reunidos em Sessão da 2ª Câmara, ante as razões expostas pelo relator, em:
9.1. considerar revéis, para todos os efeitos, as Sras. Sandra Denise Possani e Maria Fonseca Falkembach dando-se prosseguimento ao processo, com fulcro no art. 12, § 3º, da Lei 8.443/1992;
9.2. excluir o Sr. Roberto Salerno de Oliveira do rol de responsáveis;
9.3. rejeitar os argumentos apresentados pela Associação Cultural Depósito do Teatro;
9.4. julgar irregulares, com fundamento nos arts. 1º, inciso I, 16, inciso III, alínea "c", e § 2º da Lei 8.443/1992, c/c os arts. 19 e 23, inciso III, da mesma Lei, e com arts. 1º, inciso I, 209, inciso III, e § 5º, 210 e 214, inciso III, do Regimento Interno, as contas da Associação Cultural Depósito do Teatro (CNPJ 05.315.570/0001-94) , Sandra Denise Possani (XXX.943.520-XX) , na condição de Diretora Presidente, e Maria Fonseca Falkembach (CPF XXX.748.090-XX) , na condição de Diretora Tesoureira da entidade, em razão da não comprovação da boa e regular aplicação dos recursos, ante a impugnação de despesas, não comprovação da aplicação da contrapartida e não execução do projeto intitulado "Ocupação Teatral na Vila Santa Rosa", PRONAC 06-7698, objeto do Convênio nº 514/2005 (SIAFI 558107) , celebrado entre o Ministério da Cultura e a Associação Cultural Depósito do Teatro, em 31/12/2005, e condená-los, em solidariedade, ao pagamento das quantias a seguir especificadas, com a fixação do prazo de 15 (quinze) dias, a contar das notificações, para comprovarem, perante o Tribunal (art. 214, inciso III, alínea "a", do Regimento Interno) , o recolhimento das dívidas aos cofres do Fundo Nacional de Cultura, atualizadas monetariamente e acrescidas dos juros de mora, calculados a partir das datas discriminadas, até a data dos recolhimentos, na forma prevista na legislação em vigor:
	VALOR ORIGINAL (R$) 
	DATA DA OCORRÊNCIA

	50.000,00 
	12/7/2006

	28.240,00
	13/3/2007

Valor atualizado até 26/6/2020 (com juros de mora) : R$ 272.335,47
9.5. aplicar à Associação Cultural Depósito do Teatro (CNPJ 05.315.570/0001-94) , a Sandra Denise Possani (CPF XXX.943.520-XX) e a Maria Fonseca Falkembach (CPF XXX.748.090-XX) , individualmente, a multa prevista no art. 57 da Lei 8.443/1992, c/c o art. 267 do Regimento Interno do TCU, no valor de R$ 30.000,00 (trinta mil reais) , fixando-lhes o prazo de 15 (quinze) dias, a contar da notificação, para que comprovem, perante o Tribunal (art. 214, III, alínea "a", do Regimento Interno do TCU) , o recolhimento da dívida aos cofres do Tesouro Nacional, atualizada monetariamente desde a data deste acórdão até a do efetivo recolhimento, se pagas após o vencimento, na forma da legislação em vigor;
9.6. autorizar, desde logo, nos termos dos arts. 26 e 28, inciso II, da Lei 8.443/1992:
9.6.1. o pagamento das dívidas em até 36 (trinta e seis) parcelas mensais e consecutivas, se solicitado por qualquer das responsáveis, fixando-se o vencimento da primeira em 15 (quinze) dias, a contar do recebimento da notificação, e o das demais a cada 30 (trinta) dias, devendo incidir sobre cada uma delas os encargos legais devidos, na forma prevista na legislação em vigor, sem prejuízo ao vencimento antecipado do saldo devedor em caso de não comprovação do recolhimento de qualquer parcela, conforme prevê o art. 217, § 2º, do Regimento Interno deste Tribunal;
9.6.2. a cobrança judicial das dívidas, caso não atendidas as notificações;
9.7. dar ciência desta deliberação aos responsáveis, à Secretaria Especial de Cultura e, nos termos do § 3º do art. 16 da Lei 8.443/1992, c/c o § 7º do art. 209 do Regimento Interno do TCU, ao Procurador-Chefe da Procuradoria da República no Estado do Rio Grande do Sul, para adotar as providências que entender cabíveis.

Tomada de Contas Especial instaurada pelo Ministério da Cultura  MinC, tendo como responsáveis solidários a Associação Cultural Depósito do Teatro, Sr. Roberto Salerno de Oliveira, Diretor Presidente, Sra. Sandra Denise Possani, Diretora Tesoureira (posteriormente, Diretora Presidente) e Maria Fonseca Falkembach (Diretora Tesoureira), em razão da não comprovação da execução do projeto intitulado Ocupação Teatral na Vila Santa Rosa, PRONAC 06-7698, objeto do convênio nº 514/2005 (SIAFI 558107), celebrado entre o MinC e a referida entidade em 31/12/2005.

Segunda Câmara

Ministério da Cultura (extinta).

3. Interessados/Responsáveis:
3.1. Interessado: Ministério da Cultura (extinta).
3.2. Responsáveis: Associação Cultural Deposito do Teatro (05.315.570/0001-94); Maria Fonseca Falkembach (XXX.748.090-XX); Roberto Salerno de Oliveira (XXX.229.270-XX); Sandra Denise Possani (XXX.943.520-XX).

13.1. Ministros presentes: Ana Arraes (Presidente), Aroldo Cedraz (Relator) e Raimundo Carreiro.
13.2. Ministro-Substituto convocado: Marcos Bemquerer Costa.
13.3. Ministro-Substituto presente: André Luís de Carvalho.

ACORDAO-COMPLETO-2558262

Acórdão 1737/2023 - Segunda Câmara

ACORDAO-COMPLETO-2452280

Acórdão 2996/2021 - Segunda Câmara

AROLDO CEDRAZ

Adoto como Relatório e transcrevo a seguir a instrução de peça 84, que contou com a anuência do corpo diretivo da Unidade Técnica (peça 85) :
"INTRODUÇÃO
Trata-se de Tomada de Contas Especial instaurada pelo Ministério da Cultura - MinC, tendo como responsáveis solidários a Associação Cultural Depósito do Teatro, Sr. Roberto Salerno de Oliveira, Diretor Presidente, Sra. Sandra Denise Possani, Diretora Tesoureira (posteriormente, Diretora Presidente) e Maria Fonseca Falkembach (Diretora Tesoureira) , em razão da não comprovação da execução do projeto intitulado "Ocupação Teatral na Vila Santa Rosa", PRONAC 06-7698, objeto do convênio nº 514/2005 (SIAFI 558107) , celebrado entre o MinC e a referida entidade em 31/12/2005.
HISTÓRICO
Segundo se verifica à peça 1, p. 40-62, a proponente Associação Cultural Depósito do Teatro apresentou ao MinC em 20/12/2005, projeto cultural visando promover a democratização do acesso à cultura e ao conhecimento artístico, estimular a construção de pensamento crítico e criativo e trabalhar para a constituição de uma identidade cultural no resgate da cultura e da cidadania da comunidade da Vila Santa Rosa (...) , com base no Programa Cultura Viva/Pontos de Cultura, com o fim de propiciar o acesso aos meios de fruição, produção e formação cultural. 
Em termos de quantidade e perfil do público alvo, o projeto contemplou 11.500 pessoas, dentre membros da comunidade da Vila Santa Rosa, adultos e crianças de outras comunidades da cidade de Porto Alegre, participantes de outros pontos de cultura e estudantes e professores da UNIJUÍ e comunidade da cidade de Ijuí. O Plano de Trabalho era composto por metas que se repetiam na vigência do convênio, conforme a seguir:
	Atividade
	Metas
	Parcelas respectivas

	Manutenção do Espaço Físico
	1, 6, 13, 21, 29
	1ª, 2ª, 3ª, 4ª, 5ª

	Material de Iluminação
	9 
	1ª

	Equipamento de Cultura Digital
	2
	1ª 

	Escola Popular de Teatro
	3, 7, 14, 22, 30
	1ª, 2ª, 3ª, 4ª

	Divulgação do projeto
	4, 11, 15, 23, 31
	1ª, 2ª, 3ª, 4ª, 5ª

	Assessoria de Sistematização/UNIJUÍ
	5, 12, 20, 28, 35
	1ª, 2ª, 3ª, 4ª, 5ª

	Oficina Permanente de Informática
	8, 16, 24, 32
	2ª, 3ª, 4ª, 5ª

	Espetáculo de Teatro para a Comunidade
	10, 17, 25, 33
	2ª, 3ª, 4ª, 5ª

	Jornal Comunitário - vídeo e poste
	18, 26, 34
	3ª, 4ª, 5ª

	Montagem e produção peça infantil
	19
	3ª

	Montagem e produção de peça adulta
	27
	4ª

	Divulgação dos espetáculos do ResgatArte
	36
	5ª

	Circulação dos espetáculos do ResgatArte
	37
	5ª

Em 25/12/2005, o projeto foi aprovado pela Secretaria de Programas e Projetos Culturais do MinC, sendo celebrado o Termo de Convênio em 31/12/2005. Consoante disposto na cláusula quarta, foram previstos R$ 233.795,00 para a execução do objeto, dos quais R$ 170.935,00 eram recursos federais e R$ 62.860,00 a contrapartida. De acordo com a cláusula quinta, a verba seria liberada em 5 (cinco) parcelas, de 2005 a 2007, tendo o ajuste vigência de 30 meses a contar da data de assinatura. A cláusula oitava previu a apresentação da prestação de contas até 60 dias após o prazo de execução do objeto, sem prejuízo das prestações de contas parciais requeridas, estabelecendo o parágrafo primeiro que a liberação da 3ª parcela estava condicionada à aprovação da prestação de contas parcial relativa à 1ª parcela, e assim sucessivamente.
Considerando que apenas duas Ordens Bancárias foram liberadas, nos valores de R$ 50.000,00 e R$ 28.240,00 (OBs 20060B902359 e 20070B900575) , em 12/7/2006 e 13/3/2007, conforme peça 1, p.96-100, as metas que deveriam ter sido cumpridas eram as de números 1 a 12. Verificou-se que a primeira parcela foi repassada com 6 (seis) meses de atraso (11/7/2006) , sendo informado que em outubro de 2007 a Associação de Moradores da Vila Santa Rosa havia se tornado parceira do projeto, oferecendo espaço físico de sua sede para a realização de atividades, motivo pelo qual a Associação Cultural deixaria de pagar aluguel, solicitando alteração no Plano de Trabalho.  
Em junho de 2008, o MinC comunicou que uma Comissão Paritária, criada com a finalidade de analisar e verificar os processos de Pontos de Cultura, Redes e Pontões conveniados, identificou inconsistências na execução do ajuste (peça 1, p. 108-110) . As ocorrências eram relacionadas aos gastos com contador, assistente administrativo e administrador do espaço, além de aluguel de espaço físico, água, luz e telefone, festa comunitária de lançamento do projeto, montagem de peça infantil e peça adulta. Ao final, o MinC determinou à convenente apresentar documentação comprobatória, consoante os objetivos do convênio, alertando para a não aprovação das contas. 
Consoante o Parecer sobre Análise Técnica de Cumprimento do Objeto - 1ª e 2ª parcelas nº 104/2011 (peça 1, p. 116-122) , o MinC reportou a inexecução do objeto, além de alterações no Plano de Trabalho sem prévia consulta. Foi descrito o insucesso da oficina de fotografia, sendo necessário incorporá-la à de vídeo, mudança de equipamentos previstos para aquisição, troca de itens da contrapartida e atraso na execução e utilização de crédito de origem desconhecida, depositado na conta específica do projeto. Foi relatada, ainda, a execução de itens em períodos divergentes, inclusão de itens não programados, bem como pagamento de aluguel de espaço físico, contrariando a informação de que a Associação Cultural utilizaria espaço cedido pela Associação de Moradores. 
O Parecer registrou a entrega de 1 (um) cartaz e 1 (um) convite, com a logomarca do Programa Cultura Viva/Pontos de Cultura, sem a logomarca ou menção ao MinC, 1 (um) CD com as gravações do lançamento do Ponto de Cultura e 1 (um) CD com o título "Fotos das atividades realizadas na 1ª Etapa", sem nenhum arquivo. Ao final, concluiu o MinC pela inexecução do objeto, recomendando cancelar as notas de empenho relativas às parcelas não repassadas, instaurando a devida TCE. 
Mais à frente, mediante o Parecer Financeiro nº 146/2012 (peça 1, p. 124-127) , o Ministério reportou os repasses de R$ 50.000,00 e R$ 28.240,00, reiterando a inexecução do objeto e o prejuízo ao erário. O documento sugeriu a não aprovação das contas e a restituição dos recursos, sendo publicado no Diário Oficial da União de 23/8/2012 o Edital de Notificação nº 26/2012, dirigido ao Sr. Roberto Salerno de Oliveira (peça 1, p. 128) . Na sequência, correspondência enviada pela Associação encaminhou a prestação de contas, referente à segunda parcela (peça 1, p.130-134) , comunicando que, em maio de 2008, a entidade fechou as portas, encerrando suas atividades, bem como as operações do Ponto de Cultura Ocupação Teatral na Vila Santa Rosa. A informação foi de que o grupo se desfez e as pessoas responsáveis mudaram de cidade, sendo relatada nova tentativa de continuidade de outubro de 2009 a julho de 2010, todavia, sem êxito. 
Em agosto de 2011, a Associação Cultural foi notificada pelo MinC a apresentar a prestação de contas, todavia, em função de inúmeros problemas, somente em setembro de 2012 conseguiu entregar material (peça 1, p. 136-146) , consistente em uma planilha de pagamentos com o número de notas fiscais, datas e número dos cheques compensados. Em 1/4/2013, Parecer sobre Análise Técnica de Cumprimento do Objeto (peça 1, p.148-154) atestou o recebimento do documento, registrando que os recursos da segunda parcela deveriam ser utilizados nas metas 6 a 12. 
Ainda, em relação à planilha, apurou o MinC o não detalhamento da execução de metas e etapas, não comprovação da contrapartida, bem como não realização de itens previstos como Escola Popular de Teatro, oficina de iluminação, de antropologia, de produção e de divulgação, sendo alguns valores superiores e não justificados. Registrou o Ministério, ainda, que a convenente não encaminhou material de divulgação, registros fotográficos, lista de presença ou cadastro de alunos, não justificando despesas com telefone, luz, água, assistente administrativo, contador, administrador e aluguel, solicitados pela Comissão Paritária, não sendo detalhados itens como "Festa Comunitária de Lançamento do Projeto, Montagem de Peça Infantil e Montagem de Peça Adulta". Destacou o MinC que as solicitações da Comissão foram reiteradas em abril de 2010, não havendo atendimento. Pelo exposto, concluiu-se pela reprovação das contas referentes à 2ª parcela. 
Prosseguindo, o Parecer Financeiro nº 13/2014 (peça 1, p.160-162) reiterou a não execução da totalidade de etapas e objetivos do convênio, pugnando pela devolução das verbas. 	A não aprovação das contas foi comunicada ao Sr. Roberto Salerno de Oliveira, bem como à Associação Cultural Depósito do Teatro (peça 1, p. 180-184) , mediante Ofícios e demonstrativos de débito (peça 1, p. 174-178) , verificando-se ciência das comunicações em 3/10/2014 (peça 1, p. 186 e 188) . Em novembro de 2014, foi encaminhado Ofício à Sra. Sandra Denise Possani, ex-Diretora Presidente da Associação, comunicando a não aprovação das contas (peça 1, p. 192-196) , sendo a correspondência devolvida pelos Correios (peça 1, p. 198-202) , culminando sua citação por edital (Edital de Notificação nº 1, de 12/1/2015) publicado no D.O.U de 15/1/2015 (peça 1, p. 204-206) . 
Posteriormente, face ao não atendimento às notificações, o MinC iniciou os procedimentos visando à instauração de TCE (peça 1, p. 212-214) . Por intermédio do Parecer nº 27/2015, foi questionada a notificação da Sra. Sandra Denise Possani, visto não haver Ata de Assembleia que comprovasse sua gestão (peça 1, p. 216-217) , sendo anexada cópia de conciliação bancária datada de 3/12/2007, onde se verifica sua assinatura como Presidente, além de Maria Fonseca Falkembach como Tesoureira (peça 1, p. 218) . 
À peça 1, p. 222-224, consta o Relatório de TCE nº 24/2015, com a identificação dos responsáveis, apuração dos fatos e quantificação do dano, segundo preceitua a IN TCU nº 71/2012. Foram responsabilizados o Sr. Roberto Salerno de Oliveira e a Sra. Sandra Denise Possani, solidariamente à Associação Cultural Depósito do Teatro, em razão da não execução do objeto. À peça 1, p.240-252, verificam-se Relatório, Certificado de Auditoria e Parecer do Dirigente de Controle Interno sob o nº 1907/2015 (peça 1, p. 240-245) , atestando o Ministro de Estado da Cultura conhecimento das irregularidades, com encaminhamento das peças ao TCU (peça 1, p. 252) .
Em instrução preliminar à peça 6, a AUFC responsável concluiu não existirem elementos suficientes para analisar se o objeto do convênio foi ou não integralmente cumprido, se atingiu os objetivos propostos, e se a execução dos recursos atendeu aos normativos. Reparou a auditora que o MinC, em nenhum momento, efetuou análise dos documentos financeiros entregues com as prestações de contas, apoiando-se em pareceres técnicos, que entenderam que o objeto não foi plenamente executado. Segundo observado, o objeto proposto foi bem pouco detalhado em relação às ações a serem implementadas, constando do Plano de Trabalho diversas despesas que contrariam a IN STN nº 1/1997, tais como água, luz, telefone, internet, assistente administrativo, contador, administrador do espaço, etc., não acatadas pela Comissão Paritária. 
Reparou a auditora que em 2007 a Associação solicitou alteração do Plano de Trabalho, no entanto, o MinC nunca deu resposta, conforme admitiu o Parecer sobre Análise Técnica de Cumprimento do Objeto (peça 1, p. 148-154) . Da mesma forma, a Associação não deu resposta às solicitações da Comissão Paritária, referente às alterações no Plano de Trabalho, retornando apenas em 2010. Em relação às responsabilidades, incluiu-se a Sra. Maria Fonseca Falkemback, Diretora Tesoureira, eis que a Ata de Constituição da Associação diz que compete ao Tesoureiro assinar, com o Presidente, todos os cheques e saques em bancos, bem como quaisquer documentos expedidos pela Tesouraria, entre outras atribuições (peça 1, p. 18) , verificando-se sua assinatura nos documentos (peça 14, p.14) . 
	Como o exame dos autos demonstrou diversas falhas, tanto por parte do MinC, como por parte da Associação e seus dirigentes, não sendo possível emitir opinião acerca da realização do objeto e recursos repassados, entendeu-se necessário diligenciar o Ministério, a fim de esclarecer como o convênio foi aprovado, estando em desacordo com a IN STN nº  1/1997, e qual o motivo da mudança das regras na vigência, bem como solicitar a integral documentação entregue pela Associação e seus responsáveis a título de prestação de contas. 
A diligência foi cumprida por meio dos Ofícios nº 534 e nº 1166/2016 (peças 8 e 10) , recebidos em 26/4/2016 e 2/6 (peças 9 e 12) . Os ofícios foram respondidos em 2/6/2016 (peça 11) e 16/6/2016 (peça 13) , encaminhando o MinC duas mídias digitais (DVD) , contendo cópias da prestação de contas (peça 11, p. 1) . Da análise procedida ao material e em relação à realização dos recursos, tanto da primeira como da segunda parcela, identificou a AUFC diversas irregularidades, consoante discorrido ao longo da instrução processual, conjugando a responsabilidade solidária dos agentes, em relação à Associação, conforme a seguir: 
a) Irregularidades: prestação de contas referente à primeira parcela com inúmeros erros contábeis, dificultando a comprovação da boa e regular utilização dos recursos repassados; alteração de plano de trabalho sem aprovação; realização de despesas não previstas no plano de trabalho, tais como taxas bancárias, vedadas pelo art. 8º da IN STN nº 1/97; repetição de documentos fiscais apresentados na prestação de contas da primeira parcela na prestação de contas da segunda parcela.
b) Período de Exercício: 
b.1) Roberto Salerno de Oliveira (conforme Ata de Constituição - peça 1, p. 12-24) a partir de 5/2/2002, reeleito em 31/3/2004 (Ata de Assembléia Geral - peça 1, p. 36-8) , em 20/12/2005 assinou o termo de convênio (peça 1, p.64-78) , assim como assinou a prestação de contas relativa à segunda parcela (peça 14, p. 110-12) entregue em 1/4/2013;
b.2) Sandra Denise Possani - Diretora Tesoureira (conforme Ata de Constituição - peça 1, p. 12-24) a partir de 5/2/2002, reeleita em 31/3/2004 (Ata de Assembléia Geral - peça 1, p. 36-8) . Em 18/10/2007, assina como Diretor Presidente correspondência enviada ao MinC (peça 1, p. 102) , assim como assina a prestação de contas referente à primeira parcela em 3/12/2007;
b.3) Maria Fonseca Falkembach - em 3/12/2007, assina a prestação de contas como tesoureira e responsável pela execução (peça 14, p. 2-14) ;
c) Conduta: Embora o termo de convênio estipulasse que os recursos não poderiam ser aplicados de forma diversa ao plano de trabalho, exigindo que fossem aplicados financeiramente, com os rendimentos utilizados no objeto do convênio, e tenham sido identificados documentos fiscais com o título e número do convênio, ocorreram desconformidades na apresentação das prestações de contas; 
d) Nexo de Causalidade: A Associação Cultural Depósito do Teatro e seus responsáveis incorreram em irregularidades ao não lograrem comprovar a regular aplicação dos recursos públicos;
e) Culpabilidade: É razoável afirmar que o termo de convênio deixava bastante claro quais as obrigações dos responsáveis em relação aos recursos repassados, consequentemente os responsáveis tinham consciência do descumprimento de todas as suas premissas.
Diante do exposto, submeteu-se os autos à consideração superior, propondo a realização de citação dos responsáveis, Sr. Roberto Salerno de Oliveira, Diretor Presidente a época da assinatura do convênio, Sra. Sandra Denise Possani, Diretora Tesoureira na assinatura do convênio e Presidente por ocasião da apresentação da prestação de contas, e Sra. Maria Fonseca Falkembach, Diretora Tesoureira no período da apresentação da prestação de contas. As ocorrências diziam respeito à não comprovação da boa e regular utilização dos recursos repassados mediante a segunda parcela do convênio, bem como por uso de recursos em despesas não previstas no Plano de Trabalho aprovado, em relação à primeira parcela, com infração ao disposto nas cláusulas segunda e terceira do Termo de Convênio. 
Em análise à peça 18, o titular da 1ª DT manifestou discordância quanto à proposta alvitrada pela auditora. Em primeiro lugar, concluiu que a citação propôs débito atualizado de R$ 41 mil em 16/8/2016, alertando que, caso prosperasse tal entendimento, deveria ser arquivada a TCE sem julgamento de mérito, face ao valor inferior ao mínimo estabelecido no art. 6º, inc. I, da IN 71/2012, uma vez que ainda não houve citação válida. Por outra via, entendeu o dirigente que deveria haver a citação pelo valor total, não obstante o exame detalhado e minucioso dos documentos pela AUFC. No caso, a exigência do total tornou-se obrigatória face à ausência da quase totalidade dos documentos fiscais (peça 14) , com identificação do projeto, inviabilizando totalmente a aferição do nexo de causalidade das despesas. Ainda, os relatórios enviados a título de prestação de contas possuíam diversas inconsistências, não havendo comprovação da contrapartida e recolhimento de saldos, incluindo resultados de aplicações financeiras. Constatou o Diretor, ainda, transferências realizadas a título de investimento, sem retorno nos extratos seguintes. 
Segundo apontado, não foi caracterizado ônus à convenente, em função de alerta posterior à execução de despesas vedadas no convênio, não devendo ser acatadas as justificativas de atraso na liberação da primeira parcela, uma vez que sempre há a opção de desistência dos interessados, devendo as instituições que celebram convênios ter capacidade técnica, operacional e financeira. Arrematou o dirigente que não há comprovação de que foram atingidos todos os objetivos do convênio, não se verificando documentos comprobatórios, limitando-se a convenente a entregar 1 (um) CD vazio a título de comprovação da execução física, não havendo registros fotográficos, listas de presença nos eventos, folders e outros materiais gráficos que possam atestar o efetivo alcance dos objetivos. Assim, a Associação Cultural Depósito do Teatro e as pessoas físicas que atuaram no convênio, Sr. Roberto Salerno de Oliveira, Sra.Sandra Denise Possani e Sra.Maria Fonseca Falkembach, deveriam ser responsabilizadas solidariamente por: 
a) Irregularidades: não comprovação da boa e regular utilização dos recursos repassados, face a prestação de contas inconsistente, documentos fiscais sem identificação do projeto, despesas não previstas no plano de trabalho, despesas com manutenção de instituição sem justificativa quanto à pertinência ao objeto, não comprovação de devolução do saldo não utilizado, incluindo resultado de aplicações financeiras, e não comprovação da execução do objeto.
b) Período de Exercício: 
b.1) Roberto Salerno de Oliveira (conforme Ata de Constituição - peça 1, p. 12-24) a partir de 5/2/2002, reeleito em 31/3/2004 (Ata de Assembléia Geral - peça 1, p. 36-8) , em 20/12/2005 assinou o Termo de Convênio (peça 1, p.64-78) , assim como assinou a prestação de contas relativa à segunda parcela (peça 14, p. 110-12) entregue em 1/4/2013; 
b.2) Sandra Denise Possani - Diretora Tesoureira (conforme Ata de Constituição - peça 1, p. 12-24) a partir de 5/2/2002, reeleita em 31/3/2004 (Ata de Assembleia Geral - peça 1, p. 36-8) . Em 18/10/2007, assina como Diretor Presidente correspondência enviada ao MinC (peça 1, p. 102) , assim como assina a prestação de contas referente à primeira parcela em 3/12/2007; 
b.3) Maria Fonseca Falkembach - em 3/12/2007, assina a prestação de contas como tesoureira e responsável pela execução (peça 14, p. 2-14) ; 
c) Conduta: gestão dos recursos pelos responsáveis, sem observância das normas aplicáveis e do prescrito no termo de convênio; 
d) Nexo de Causalidade: Ao não lograrem comprovar a regular aplicação dos recursos públicos, pela não observância de normas, pela obscuridade nas prestações de contas e pela não comprovação da devolução do saldo, os responsáveis causaram prejuízo ao Erário; 
e) Culpabilidade: é razoável afirmar que o Termo de Convênio deixava bastante claro quais as obrigações dos responsáveis em relação aos recursos repassados, consequentemente os responsáveis tinham consciência do descumprimento de todas as suas premissas.
À peça 19, verifica-se que o dirigente máximo da SECEX/RS, nos termos da competência delegada pelo Exmo. Sr. Ministro-Relator Raimundo Carreiro, por meio da Portaria-Min-RC 1/2007, manifestou-se de acordo com o pronunciamento precedente, de lavra do Diretor da 1ª DT, autorizando a realização das citações.
EXAME TÉCNICO
Em cumprimento ao Despacho do Secretário à peça 19, foi promovida a citação dos responsáveis, Associação Cultural Depósito do Teatro, Roberto Salerno de Oliveira, Sandra Denise Possani e Maria Fonseca Falkembach, mediante os Ofícios nº 2250, 2251, 2252 e 2253/2016-TCU/Secex-RS (peças 24-27) , datados de 27/12/2016, respectivamente, além dos Ofícios nº 126 e 161-TCU/Secex-RS (peças 37 e 38) . Às peças 70-75, constam novas tentativas de citação à Sra. Sandra Denise Possani (sem sucesso) , culminando sua citação por edital, conforme peças 78-79. Às peças 28 e 39-67, verifica-se ciência das comunicações, constituição de procuradores, pedidos de vista e prorrogação de prazos, constando às peças 68-69 alegações de defesa apresentadas pela Associação Cultural Depósito do Teatro, representada pelo seu atual Presidente, Sr. Roberto Salerno de Oliveira. 
A Sra. Sandra Denise Possani não atendeu a citação por edital, e não se manifestou quanto às irregularidades, configurando sua revelia no processo. Destaque-se que, antes da citação por edital, foram adotadas providências pela Unidade Técnica que esgotaram tentativas de localização da responsável.  Quanto a Sra. Maria Fonseca Falkembach, apesar de ter sido entregue expediente, conforme aviso de recebimento (AR) que compõe a peça 28, também não atendeu a citação e não se manifestou quanto às irregularidades. Neste Tribunal, transcorrido o prazo regimental fixado e mantendo-se inertes as responsáveis, impõe-se que sejam consideradas revéis, dando-se prosseguimento ao processo, de acordo com o art. 12, § 3º, da Lei 8.443/1992. Quanto ao Sr. Roberto, apesar de ter apresentado defesa em nome da Associação, podendo-se aproveitar os argumentos em conjunto, a Unidade Técnica declina de sua responsabilidade nesta TCE, uma vez que constatou que o titular da Associação não geriu os recursos do convênio, como irá se discutir adiante, não havendo conduta individual comissiva ou omissiva, além de nexo de causalidade da conduta, de modo a ensejar o resultado (dano ao erário) . Por este motivo, desconsideram-se quaisquer considerações alusivas à parte nesta TCE, aproveitando-se os argumentos da Associação apenas em prol dos demais responsáveis (se couber) . 
Alegações de defesa apresentadas pela Associação Cultural Depósito do Teatro (síntese por questão levantada, tese e argumentos) e análise. 
Inclusão de responsáveis na TCE
A defesa requer a citação da Sra. Sandra Denise Possani e a notificação do MinC para figurar no polo passivo da TCE, pelos seguintes argumentos: 
 A Sra. Sandra deve trazer documentos ao processo, de modo a solucionar questões. O fechamento da Associação por dificuldades financeiras promoveu a divisão dos arquivos (extensos e volumosos) . Após o acesso, compromete-se a Associação a esclarecer dúvidas, refazer as prestações de contas e solucionar problemas; 
 O MinC deve ser notificado, segundo os arts. 130, 131 e 132 do CPC, uma vez que agiu de forma negligente, induzindo ao erro e concorrendo para o resultado final. O MinC não cumpriu o dever de fiscalização, conforme obriga a Lei 8.666/93 e as cláusulas do convênio, não sendo observado o artigo 31, parágrafo 1°, "h" da IN/STN 01/97. É imperativo o bom andamento, fiscalização e acompanhamento da execução do projeto e de qualquer licitação.  O MinC autorizou despesas que não poderiam ocorrer, sendo que a SECEX/RS criticou a atuação desastrosa e negligente do ente público, requerendo respostas e providências.
Análise 
25.2 Em relação à citação da Sra. Sandra Denise Possani, responsável solidária na TCE, consta nos autos, conforme peças 78-79, que após várias tentativas mediante Ofícios encaminhados pela SECEX/RS, foi a mesma citada por edital. Em que pese o procedimento, no entanto, consta que a responsável não apresentou defesa, configurando a revelia no processo.  
25.3 Quanto ao MinC ser notificado e figurar no polo passivo da TCE, observa-se que o órgão repassador não era executor do projeto, não devendo responder pela má aplicação de verbas. Mesmo que se configurasse impropriedade no tocante à celebração do convênio ou sua fiscalização, é descabido requerer inclusão de ente governamental como responsável, podendo o TCU apenas alertar ou dar ciência de modo a evitar novas ocorrências. No caso, houve alerta de que havia despesas vedadas no Plano de Trabalho (taxas de luz, de água, de telefone, de contador, de administrador do espaço, de assistente administrativo) , não entendendo a 1ª DT por ônus à convenente. De acordo com o recomendado pela Comissão Paritária (Ofício 366/2008 / MinC à peça 1, p. 108-110) , deveria se justificar os gastos dessa natureza em relação à pertinência e qualidade. A justificativa da pertinência com o projeto é razoável e exigível em qualquer item de despesa, descabendo as alegações. 
26.	Carência de ação
26.1	Requer-se a carência da ação (TCE) , pelos seguintes argumentos:
Foram apresentadas as prestações de contas, não havendo por que se falar em ressarcimento integral, com prosseguimento do feito. O projeto foi iniciado antes da primeira parcela e houve atraso na liberação dos recursos. A Associação passou por sérias dificuldades, todavia, cumpriu o objetivo.
Houve diversas tentativas de contatar o MinC, buscando adaptações do projeto, não se obtendo respostas.  
Análise
26.2 Não há carência da ação, até porque a prestação de contas não foi apresentada regularmente, nos moldes exigidos pela cláusula oitava do convênio, não se comprovando a execução do ajuste em termos de objeto e objetivos. No caso, apontou o Diretor da 1ª DT em instrução que precedeu a citação, em consideração ao atraso da liberação da primeira parcela, que o prejuízo pode ser admitido, mas há sempre a opção de a instituição desistir do projeto e devolver os recursos integralmente, caso considere inviável a aplicação. Pelo exposto, rejeitam-se os argumentos.
26.3 Por outra via, a alegação de que os responsáveis teriam tentado entrar em contato com o MinC, não obtendo respostas, não socorre as partes, existindo, por certo, diversas maneiras de se contatar o ente governamental e buscar a solução de impasses. Observe-se que a peça de defesa é desacompanhada de documentos probantes, reduzindo-se a meras colocações verbais. Destarte, os argumentos de não se ter obtido respostas efetivas e satisfatórias, não podem ser aproveitados. Não há negligência do MinC, quando o ente governamental recebe uma prestação de contas diferente do previsto nas cláusulas do convênio e ainda, se depara com uma série de falhas. O que há é negligência da convenente, no sentido de cumprir as obrigações e comprovar a boa e regular aplicação dos recursos. Pelo exposto, rejeitam-se as alegações. 
27.             Discordância dos pareceres do MinC
27.1 Manifesta a Associação, representada por seu atual Presidente, por discordância em relação aos pareceres do MinC, apresentando os seguintes argumentos:
 Toda a documentação não pode ser desconsiderada, havendo indicação de cheques, valores, recibos e notas fiscais, cada qual com o gasto efetuado, devendo ser compensados os valores;
 O MinC agiu com total descaso, eis que o Parecer financeiro, baseado no Parecer técnico, entendeu que não houve a execução do objeto, e que assim... "seria muito dispendioso realizar a análise financeira". Houve posicionamento arbitrário, pois é dever do órgão efetuar a análise dos gastos, assim como fiscalizá-los; 
Não se obteve respostas efetivas e satisfatórias do MinC, em relação aos documentos enviados, não sendo informados quais pontos das prestações de contas eram divergentes; 
 A AUFC ressaltou que existe documentação que comprova atividades na Vila Santa Rosa, podendo-se verificar que o objeto foi cumprido de forma integral e/ou parcial. Se existe débito, este seria em valores menores. A única entidade/órgão a efetuar uma análise mais séria e complexa foi o TCU (peça 17) , em que pesem os responsáveis discordarem.  
Análise 
27.2 A documentação não foi desconsiderada, sendo perfunctória a análise dos documentos no âmbito da SECEX/RS. Em que pese os responsáveis tentarem atribuir falhas, não se pode suprimir as conclusões da AUFC encarregada da instrução, a qual analisou minuciosamente os documentos e evidenciou irregularidades. Mesmo que haja alguma documentação que comprove atividades na Vila Santa Rosa, não se concluiu pelo cumprimento do objeto do convênio, nem mesmo de forma parcial, não sendo verificado o cumprimento dos objetivos. 
27.3 Ressaltou o Diretor da 1ª DT (peça 18) que as despesas trazidas à luz dos autos tratam de pagamentos a açougue (peça 14, p. 64) , material de escritório (peça 14, p. 60) , prestadores de serviços sem detalhamento, como oficinas de informática e de vídeo (peça 14, p. 49) , oficinas de teatro e de fotografia (peça 14, p. 22, 26 e 35) , oficinas de teatro (peça 14, p. 21) e contas de telefone (peça 14, p. 30, 33, 37) , havendo, além disso, compras de equipamentos de vídeo e de TI sem informação quanto à destinação dos bens e sem informação dos processos licitatórios que deveriam ser realizados (peça 14, p. 38, 39, 42, 45, 47, 50, 52) . 
27.4 Por outra via, apontou o dirigente, a não comprovação do recolhimento de eventual saldo, incluindo resultados de aplicações financeiras de pelo menos R$ 26 mil, o qual a entidade se apresentou omissa, sendo circunstância grave. Foi relatada, ainda, a ocorrência de uma transferência no extrato do mês de julho/2007 (peça 14, p. 44) no valor de R$ 16.000,00 a título de "Crédito CCI", da conta de investimentos associada, sem retorno nos extratos seguintes, reparando-se, no mês de novembro/2007 (p. 65) , mais R$ 10.000,00 transferidos a este título. 
27.5 Conforme arrematou o dirigente da SECEX/RS à peça 18, não há nesta TCE comprovação de que foram atingidos os objetivos do convênio, não se verificando documentos comprobatórios acerca da realização de qualquer evento, limitando-se a convenente a entregar 1 (um) CD vazio a título de comprovação da execução física. Não existem registros fotográficos, listas de presença nos eventos, folders e outros materiais gráficos que possam atestar o efetivo alcance dos objetivos. Assim, a Associação Cultural Depósito do Teatro e as pessoas físicas que atuaram no convênio, Sra. Sandra Denise Possani e Sra. Maria Fonseca Falkembach, devem ser responsabilizados. Pelo exposto, rejeitam-se as alegações.
28. 	Inocorrência de dano ao erário e cumprimento do objeto/objetivos
28.1           A defesa frisa que não houve dano ao erário, e, portanto, não há razão para ressarcimento, segundo o art.37, parágrafo 5º da CF/88. Segundo alega, o objeto foi regularmente levado a cabo, sendo cumprindo o objetivo do ajuste. Os argumentos são os seguintes:
 A prestação de contas foi entregue e demonstra os gastos de forma pormenorizada, não havendo ofensa a leis ou cláusulas do convênio. Certas situações prejudicaram a execução, mas não houve dano ao erário de forma integral. 
 O Sr. Roberto atrasou a segunda prestação de contas por motivos alheios a sua vontade. Poderá ser complementada a prestação de contas e/ou refeita integralmente, caso seja de interesse do Tribunal, não havendo razão para penalidade;
Análise
28.2 Em relação ao valor concebido como dano ao erário, atribuiu-se responsabilidade à Associação e seus dirigentes pelo total dos repasses, face ao não atingimento dos objetivos e a não comprovação do objeto. Estas foram as conclusões da 1ª DT à peça 18, não devendo ser acolhidas as considerações da parte. Em que pese a "demonstração de gastos de forma pormenorizada" em forma de tabela, não se comprovou a boa e regular aplicação dos recursos, conforme amplamente exposto na análise. A defesa não apresenta documentação comprobatória, nem inova os termos, uma vez oportunizado o contraditório. Neste sentido, a ação de ressarcimento prevista no art. 37, parágrafo 5º da CF/88, deve prosseguir no sentido de recompor o prejuízo.
29.             Idoneidade e atuação do Sr. Roberto Salerno de Oliveira
29.1          Retratam-se na peça de defesa as funções e atuação do atual Presidente da entidade, no ramo cultural, sob os seguintes argumentos:
É diretor, ator e produtor cultural, atuante e reconhecido na comunidade artística gaúcha. Seu interesse é pela lisura dos procedimentos. Em seus 40 (quarenta) anos de carreira, sempre teve um histórico intocável e que deve ser considerado;
O Sr. Roberto sempre atuou com total cautela, realizando seus projetos e apresentando a prestação de contas, até porque sua subsistência depende da atuação, e qualquer problema lhe impede de contratar e/ou buscar editais perante os órgãos públicos. A situação lhe prejudica demasiadamente, eis que sempre esteve à frente da Prefeitura Municipal de Porto Alegre, Estado e União, com diversos projetos culturais aprovados. 
A Associação jamais iria tomar atitudes que não se coadunam com a legalidade e o histórico profissional e pessoal de seu representante, que sempre prestou serviços de excelente qualidade, sendo a Associação detentora de importantes prêmios em sua área de atuação.
A União, por intermédio do TCU, deve estar atenta às verbas públicas destinadas a projetos culturais, por se tratar de interesse público/coletivo, fato que protege e beneficia os artistas e profissionais. O MinC não deve somente cumprir função acusatória, devendo ter atenção e cautela, sob pena de se cometer injustiça, ainda mais quando incorreu em falhas/erros. A punição deve ocorrer para aqueles que de forma ladina, utilizando de subterfúgios, da má-fé e de ilicitude, ocasionam danos ao erário.
Análise
29.2 As alegações de atuação com cautela e qualidade e o reconhecimento do Sr. Roberto não mudam o entendimento da Unidade Técnica, referente à inexecução do ajuste. Neste ponto, é importante ressaltar, todavia, para efeito de responsabilidades, que o Sr. Roberto não gerenciou os recursos do convênio, sendo verificado apenas nesta instrução que apenas celebrou o pacto, sendo responsáveis pela execução financeira do convênio as Sras. Sandra Denise Possani e Maria Fonseca Falkembach, respectivamente Diretora Presidente e Diretora Tesoureira, tendo assinado uma série de cheques em 2006 e 2007, e, inclusive, encaminhado a prestação de contas. Observe-se que a prestação de contas da 2ª parcela também incumbia às titulares, verificando-se o seu não envio no devido tempo, tendo o Sr. Roberto que responder posteriormente. 
29.3 De fato, não há como atribuir responsabilidade ao Sr. Roberto, quando não atuou em 2006 e 2007, de forma comissiva ou omissiva para o cometimento do dano. Há, por certo, falta de pressuposto essencial para prosseguir na responsabilização do titular, uma vez que sua conduta individual não ensejou nexo de causalidade para o prejuízo ao erário. Assim, é justo apenas se atribuir responsabilidade a quem atuou na execução do convênio e contribuiu para as irregularidades. De fato, devem ser punidos aqueles que usam da má-fé, ilicitude e subterfúgios, promovendo dano ao erário, existindo nesta TCE evidência da falta de zelo com o dinheiro público, ocorrência atribuída às duas titulares responsáveis pela Associação nos idos de 2006 e 2007. Pelo exposto, não se analisam as considerações pessoais do Sr. Roberto, uma vez que o mesmo não deveria estar sendo responsabilizado na TCE. Neste sentido, conforme assente no Acórdão 635/2017-TCU-Plenário - Min. Relator Aroldo Cedraz... "A responsabilidade dos jurisdicionados perante o TCU é de natureza subjetiva, caracterizada mediante a presença de simples culpa stricto sensu, sendo desnecessária a caracterização de conduta dolosa ou má-fé do gestor para que este seja responsabilizado. Desse modo, é suficiente a quantificação do dano, a identificação da conduta do responsável que caracterize sua culpa, seja por imprudência, imperícia ou negligência, e a demonstração do nexo de causalidade entre a conduta culposa (stricto sensu) e a irregularidade que ocasionou o dano ao erário." 
30.   Gratuidade da justiça (art. 4° da Lei 1060/50 c/c Lei 7510/86) e considerações finais
30.1   A Associação não possui fins lucrativos, e o demandado, pelas sérias dificuldades de subsistência, não poder atuar em juízo. Postula-se a gratuidade da justiça, além da improcedência da TCE, tanto em preliminar como no mérito, sendo acatadas as prestações de contas. 	Roga-se não ser o Ex-Presidente incluído em cadastros de restrição antes do trânsito em julgado, uma vez que seus alimentos dependem da participação em contratações e editais públicos. Solicita-se a concessão da juntada de documentos complementares e/ou expedido prazo para a juntada, e, em caso de êxito processual, seja condenado o Ministério da Cultura ao pagamento das custas (se houver) , além de honorários de sucumbência. 
Análise
30.2    O processo no âmbito do TCU isenta os responsáveis de custos, não sendo devidos honorários advocatícios de sucumbência, não havendo necessidade de se invocar a gratuidade da justiça. Por outra via, não se acolhe tese de improcedência da TCE, tanto em preliminar como no mérito, eis que o procedimento em trâmite visa ressarcir o erário, devendo os responsáveis identificados responder pela malversação de verbas públicas, aplicando-se, neste caso, os normativos processuais do TCU, com oportunidade ao contraditório e à ampla defesa, sendo assegurada a juntada de documentos nas respectivas fases.
30.3 O Presidente da Associação não deve ser responsabilizado, uma vez que não conduziu a entidade durante a execução do convênio, não lhe incumbindo nem mesmo a prestação de contas, pelo que se dá acolhida ao pedido. Deve-se ressaltar nesta TCE que a causalidade para apuração dos responsáveis tanto pode ser comissiva quanto omissiva. Considerando a sua natureza subjetiva, os requisitos indispensáveis à configuração da responsabilidade no âmbito do TCU são: a. prática de ato ilícito na gestão de recursos federais por agente sob a jurisdição do tribunal (art. 5º da Lei Orgânica do TCU) , havendo ou não prejuízo ao Erário; b. existência de nexo de causalidade entre a ação ou omissão do agente público ou privado e o resultado ilícito observado; e c. existência de dolo ou culpa como elemento subjetivo da conduta. Considerando os fatos apurados, conclui-se nesta TCE por irregularidades com dano ao erário, com identificação de responsabilidades, conforme o resumo final das constatações a seguir:
a) situação encontrada: não comprovação da boa e regular aplicação dos recursos, face ao não cumprimento do objeto e objetivos do convênio, não aplicação da contrapartida e impugnação total de despesas (prestação de contas inconsistente, documentos fiscais sem identificação do projeto, despesas não previstas no plano de trabalho, despesas com manutenção de instituição sem justificativa quanto à pertinência ao objeto, não comprovação de devolução do saldo não utilizado, incluindo resultado de aplicações financeiras) .
b) objeto: PRONAC 06-7698, objeto do convênio nº 514/2005 (SIAFI 558107) , celebrado entre o MinC e a Associação Cultural Depósito do Teatro em 31/12/2005. 
c) critérios: Constituição Federal, art. 70, parágrafo único e 71, Inciso II, Lei nº 8.443/92, art.8º (Lei Orgânica do TCU) , IN STN nº 1/97, IN TCU nº 71/2012 (Dispõe sobre a instauração, a organização e o encaminhamento ao Tribunal de Contas da União dos processos de tomada de contas especial) e Termo de Convênio nº 514/2005.
d) evidências (peças e páginas) : Parecer sobre Análise Técnica de Cumprimento do Objeto - 1ª e 2ª parcelas nº 104/2011 (peça 1, p. 116-122) , Parecer Financeiro nº 146/2012 (peça 1, p. 124-127) , Edital de Notificação nº 26/2012, dirigido ao Sr. Roberto Salerno de Oliveira (peça 1, p. 128) , Parecer sobre Análise Técnica de Cumprimento do Objeto (peça 1, p.148-154) , Parecer Financeiro nº 13/2014 (peça 1, p.160-162) , Ofícios e demonstrativos de débito (peça 1, p. 180-184 e peça 1, p. 174-178) , comunicação de não aprovação das contas (peça 1, p. 192-196) , Edital de Notificação nº 1, de 12/1/2015 publicado no D.O.U de 15/1/2015 (peça 1, p. 204-206) , procedimentos visando à instauração de TCE (peça 1, p. 212-214) ,  Relatório de TCE (peça 1, p. 222-224) , Relatório, Certificado de Auditoria (peça 1, p.240-252) , Parecer do Dirigente de Controle Interno e Pronunciamento Ministerial, com encaminhamento das peças ao TCU (peça 1, p. 240-252) . 
e) constatação e encaminhamento: não comprovação da boa e regular aplicação dos recursos repassados para execução do projeto intitulado "Ocupação Teatral na Vila Santa Rosa", PRONAC 06-7698, objeto do convênio nº 514/2005 (SIAFI 558107) , com citação dos responsáveis, rejeição de alegações de defesa e revelia, exclusão de responsável, proposta de julgamento pela irregularidade das contas e imposição de débito e multa.  
g)  efeitos ou consequências, potenciais ou reais: Dano ao erário pela não aplicação dos recursos repassados pela União mediante convênio.
h) identificação, qualificação do responsável, conduta e nexo de causalidade: Responsáveis solidários: Associação Cultural Depósito do Teatro (CNPJ 05.315.570/0001-94) , Sandra Denise Possani (CPF XXX.943.520-XX) , na condição de Diretora Presidente no período de execução do convênio (2006/2007) e Maria Fonseca Falkembach (XXX.748.090-XX) , na condição de Diretora Tesoureira (2006/2007) . A Associação Cultural Depósito do Teatro incorreu em irregularidades na execução do PRONAC 06-7698, objeto do convênio nº 514/2005 (SIAFI 558107) , ao não comprovar a boa e regular aplicação dos recursos, sendo que a Sra.Sandra assinou em 18/10/2007 como Diretora Presidente, correspondência enviada ao MinC (peça 1, p. 102) , assim como assinou a prestação de contas referente à primeira parcela em 3/12/2007. A Sra. Maria Fonseca Falkembach também assinou em 3/12/2007 a prestação de contas como tesoureira e responsável pela execução da avença (peça 14, p. 2-14) . Há de se ressaltar que os responsáveis também não prestaram contas da 2ª parcela dos recursos repassada em 12/3/2007. 
i) Conduta: gestão dos recursos pelos responsáveis, sem observância das normas aplicáveis e do prescrito no termo de convênio; 
j) Nexo de Causalidade: Ao não lograrem comprovar a regular aplicação dos recursos públicos, pela não observância de normas, pela obscuridade nas prestações de contas e pela não comprovação da devolução do saldo, os responsáveis causaram prejuízo ao Erário; 
k) Culpabilidade: é razoável afirmar que o Termo de Convênio deixava bastante claro quais as obrigações dos responsáveis em relação aos recursos repassados, assim como a Constituição e as normas relativas a convênio estabelecem a responsabilidade por sua gestão, consequentemente as representantes da Associação tinham consciência de todas as suas premissas.
CONCLUSÃO
Em face da análise promovida nos itens 23 a 30 da seção "Exame Técnico", propõe-se excluir a responsabilidade do Sr. Roberto Salerno de Oliveira, considerando a não constatação de conduta irregular e nexo de causalidade para as ocorrências, em razão de que não foi o Sr. Roberto quem geriu, efetivamente, os recursos do convênio. 
Por outra via, devem ser rejeitadas as alegações proferidas pela Associação Cultural Depósito do Teatro, uma vez que não foram suficientes para sanar as irregularidades atribuídas, tampouco lograram afastar o débito imputado, inexistindo outros excludentes de culpabilidade. Deste modo, as contas da Associação Cultural Depósito do Teatro devem, desde logo, ser julgadas irregulares, nos termos do art. 202, § 6º, do Regimento Interno/TCU, procedendo-se à condenação em débito e à aplicação da multa prevista no art. 57 da Lei 8.443/1992. 
Diante da revelia das Sras. Sandra Denise Possani e Maria Fonseca Falkembach, respectivamente, Diretora Presidente e Diretora Tesoureira no período 2006-2007, inexistindo nos autos elementos que permitam concluir pela ocorrência de boa-fé ou de outros excludentes de culpabilidade em suas condutas, uma vez que eram representantes da Associação Cultural Depósito do Teatro, por ocasião da execução da avença, propõe-se que suas contas sejam julgadas irregulares e que as responsáveis sejam condenadas em débito, solidariamente, à Associação, bem como lhes seja aplicada a multa prevista no art. 57 da Lei 8.443/1992.
PROPOSTA DE ENCAMINHAMENTO
Diante do exposto, submetemos os autos à consideração superior, propondo ao Tribunal:
 com fundamento nos arts. 1º, inciso I, 16, inciso III, alínea "c", e § 2º da Lei 8.443/1992 c/c os arts. 19 e 23, inciso III, da mesma Lei, e com arts. 1º, inciso I, 209, inciso III, e § 5º, 210 e 214, inciso III, do Regimento Interno, que sejam julgadas irregulares as contas dos responsáveis, Associação Cultural Depósito do Teatro (CNPJ 05.315.570/0001-94) , Sandra Denise Possani (CPF XXX.943.520-XX) , na condição de Diretora Presidente, e Maria Fonseca Falkembach (CPF XXX.748.090-XX) , na condição de Diretora Tesoureira da entidade;
 Condenar os responsáveis, em solidariedade, ao pagamento das quantias a seguir especificadas, com a fixação do prazo de quinze dias, a contar das notificações, para comprovarem, perante o Tribunal (art. 214, inciso III, alínea "a", do Regimento Interno) , o recolhimento das dívidas aos cofres do Fundo Nacional de Cultura, atualizadas monetariamente e acrescidas dos juros de mora, calculados a partir das datas discriminadas, até a data dos recolhimentos, na forma prevista na legislação em vigor, considerando a não comprovação da boa e regular aplicação dos recursos, face à impugnação de despesas, não comprovação da aplicação da contrapartida e não execução do projeto intitulado "Ocupação Teatral na Vila Santa Rosa", PRONAC 06-7698, objeto do convênio nº 514/2005 (SIAFI 558107) , celebrado entre o Ministério da Cultura e Associação Cultural Depósito do Teatro em 31/12/2005.
	VALOR ORIGINAL (R$) 
	DATA DA OCORRÊNCIA

	50.000,00 
	12/7/2006

	28.240,00
	13/3/2007

Valor atualizado até 15/12/2017 (com juros de mora) : R$ 251.047,62
 aplicar à Associação Cultural Depósito do Teatro (CNPJ 05.315.570/0001-94) , Sandra Denise Possani (CPF XXX.943.520-XX) e Maria Fonseca Falkembach (CPF XXX.748.090-XX) , individualmente, a multa prevista no art. 57 da Lei 8.443/1992 c/c o art. 267 do Regimento Interno, com a fixação do prazo de quinze dias, a contar das notificações, para comprovarem, perante o Tribunal (art. 214, inciso III, alínea "a", do Regimento Interno) , o recolhimento das dívidas aos cofres do Tesouro Nacional, atualizadas monetariamente desde a data do acórdão que vier a ser proferido até a dos efetivos recolhimentos, se forem pagas após o vencimento, na forma da legislação em vigor;
 autorizar, desde logo, nos termos do art. 28, inciso II, da Lei 8.443/1992, a cobrança judicial das dívidas, caso não atendidas as notificações;
 encaminhar cópia da deliberação que vier a ser proferida, bem como do relatório e do voto que a fundamentarem, ao Procurador-Chefe da Procuradoria da República no Estado do Rio Grande do Sul, nos termos do § 3º do art. 16 da Lei 8.443/1992 c/c o § 7º do art. 209 do Regimento Interno do TCU, para adoção das medidas que entender cabíveis.
2.	Em essência, o Ministério Público junto ao TCU se manifestou (peça 86) pela concordância com a proposta da unidade instrutora, no entanto sugere que as contas do Sr. Roberto Salerno de Oliveira, representante da Associação Cultural Depósito do Teatro na celebração do Convênio 514/2005, sejam julgadas regulares com ressalvas por inexistirem sinais de que ele providenciou os meios para a regular utilização dos recursos pleiteados.
É o Relatório.

8.1. Iurqui Pinheiro da Rocha Siqueira (77.915/OAB-RS), representando Associação Cultural Deposito do Teatro e Roberto Salerno de Oliveira;
8.2. Rafael de Castro Volkmer (56168/OAB-RS), representando Maria Fonseca Falkembach.

Procurador Marinus Eduardo De Vries Marsico.

TOMADA DE CONTAS ESPECIAL. CONVÊNIO. IMPUGNAÇÃO TOTAL DAS DESPESAS. DANO AO ERÁRIO. CITAÇÃO. REVELIA. IRREGULARIDADE DAS CONTAS. DÉBITO. MULTA. CIÊNCIA.

TOMADA DE CONTAS ESPECIAL (TCE)

Secretaria de Controle Externo de Tomada de Contas Especial (SecexTCE).

Conforme se depreende do Relatório precedente, essa Tomada de Contas Especial (TCE) foi instaurada pelo extinto Ministério da Cultura (MinC) , atual Secretaria Especial de Cultura do Ministério do Turismo, tendo como responsáveis solidários a Associação Cultural Depósito do Teatro, Sr. Roberto Salerno de Oliveira, Diretor Presidente, Sra. Sandra Denise Possani, Diretora Tesoureira (posteriormente, Diretora Presidente) e Maria Fonseca Falkembach, Diretora Tesoureira, em razão da não comprovação da execução do projeto intitulado "Ocupação Teatral na Vila Santa Rosa", PRONAC 06-7698, objeto do convênio 514/2005 (SIAFI 558107) , celebrado entre o MinC e a referida entidade em 31/12/2005.
2.	Atuo nos presentes autos, por força do art. 152 do RITCU, em sucessão ao Ministro Raimundo Carreiro, relator original do feito.
3.	O Convênio previa o repasse no montante de R$ 170.935,00 de recursos federais, no entanto somente duas Ordens Bancárias foram liberadas ao projeto, em 12/7/2006 e 13/3/2007, nos valores de R$ 50.000,00 e R$ 28.240,00, respectivamente.
4.	Em junho de 2008, o MinC comunicou que identificou inconsistências na execução do ajuste e determinou à convenente apresentar documentação comprobatória, consoante os objetivos do convênio, alertando para a não aprovação das contas. Um primeiro Parecer sobre Análise Técnica de Cumprimento do Objeto, emitido em 2011, concluiu pela inexecução do objeto e a realização de alterações no Plano de Trabalho sem prévia consulta. Em agosto de 2011, a Associação Cultural foi notificada pelo MinC a prestar contas, o que ocorreu somente em setembro de 2012.
5.	O parecer, de 1/4/2013, sobre Análise Técnica de Cumprimento do Objeto atestou o recebimento de diversos documentos, no entanto o Parecer Financeiro 13/2014 reiterou a não execução da totalidade de etapas e objetivos do convênio, pugnando pela devolução das verbas repassadas. Na fase interna, o Relatório de TCE 24/2015 apurou os fatos, quantificou o dano e identificou o Sr. Roberto Salerno de Oliveira e a Sra. Sandra Denise Possani, solidariamente à Associação Cultural Depósito do Teatro, como responsáveis em razão da não execução do objeto.
6.	No mesmo sentido foram o Relatório da Auditoria Interna do tomador de contas, o Certificado de Auditoria e o Parecer do Dirigente do Órgão de Controle Interno da CGU. O Ministro de Estado responsável atestou seu conhecimento, bem como determinou seu encaminhamento ao TCU.
7.	No âmbito desta Corte de Contas, o exame inicial dos autos apontou diversas falhas na execução do ajuste, tornando necessário promover diligência à pasta ministerial com o fito de instruir a presente TCE.
8.	Em nova instrução concluiu-se que não foi possível aferir o nexo de causalidade das despesas realizadas no âmbito do convênio pela ausência de identificação do projeto em quase a totalidade dos documentos fiscais, pelas inconsistências verificadas nos relatórios enviados, pela ausência de comprovação da contrapartida e de recolhimento dos saldos financeiros, incluído o das aplicações realizadas em contas de investimentos. Fundamentadas na delegação de competência, as citações dos responsáveis foram autorizadas em 22/12/2016.
9.	Passado o prazo concedido, a Sra. Sandra Denise Possani e a Sra. Maria Fonseca Falkenbach permaneceram silentes, enquanto que o Sr. Roberto apresentou defesa em nome da Associação. Após a análise dos argumentos encaminhados pela Associação, a unidade instrutora, em síntese, propôs considerar revéis as Sras. Sandra e Maria Fonseca, julgando irregulares as contas das responsáveis e da Associação, de forma a condená-las, solidariamente, em débito no montante apurado, além de aplicar-lhes, individualmente, a multa prevista no art. 57 da Lei Orgânica deste Tribunal. Em relação ao Sr. Roberto, propôs excluí-lo do rol de responsáveis uma vez que ele, signatário do convênio, efetivamente não geriu os recursos do convênio.
10.	Por sua vez, o Parquet especializado anuiu com as propostas alvitradas pela unidade instrutora, no entanto, em sua visão, considera que as contas do Sr. Roberto devem ser julgadas regulares com ressalvas porquanto não há sinais de que ele providenciou os meios para a regular utilização dos recursos pleiteados.
11.	Feita essa contextualização, considerando que os elementos do processo foram adequadamente examinados, além de contar com a anuência do Ministério Público junto ao Tribunal, incluo seus fundamentos às minhas próprias razões de decidir, sem prejuízo de tecer os seguintes comentários.
12.	Inicialmente, uma vez que as responsáveis Sras. Sandra e Maria Fonseca não se manifestaram nos autos, mesmo após regularmente citadas, com fulcro no art. 12, §3º, da Lei 8.443/1992, deve-se considerá-las revéis, dando prosseguimento ao feito.
13.	Em análise, o arrazoado apresentado pela Associação. Em suma, os argumentos acostados aos autos mencionam a necessidade de inclusão do MinC no polo passivo da presente TCE, a carência da ação por terem apresentado as prestações de contas, a discordância em face dos pareceres emitidos pelo MinC, a inexistência de dano ao Erário pelo cumprimento do objeto e a idoneidade do Sr. Roberto Salerno de Oliveira. Requereu também a gratuidade de justiça em face das sérias dificuldades financeiras em que a Associação se encontra. Apesar da revelia, buscou-se aproveitar a defesa encaminhada pela Associação em favor das demais responsáveis.
14.	De fato, os documentos acostados aos autos não permitem comprovar a boa e regular aplicação dos recursos federais repassados ao convênio. A título de exemplo, verificou-se o pagamento feito a açougue e a contas telefônicas, bem como para a aquisição de material de escritório, além de não constar detalhamento das contratações de prestadores de serviços para as oficinas de informática, de vídeo, de teatro e de fotografia.
15.	Além disso, as responsáveis utilizaram recursos do convênio para comprar equipamentos de vídeo e de Tecnologia da Informação (TI) sem apresentar informações acerca de sua destinação e dos processos licitatórios que deveriam ter ocorrido. Ademais, não foi comprovado o recolhimento de eventual saldo das aplicações financeiras, que totalizaram R$ 26.000 (vinte e seis mil reais) , muito menos dos seus resultados apurados.
16.	Para completar, inexistem documentos comprobatórios - como por exemplo: registros fotográficos, listas de presença nos eventos, folders e outros materiais gráficos - que poderiam atestar a efetiva realização de qualquer evento na Associação.
17.	No que se refere à inclusão do MinC no polo passivo desta TCE, não vislumbro, neste caso, fundamentação capaz de socorrer os responsáveis nessa linha argumentativa. Ora, o órgão poderia ter executado diretamente a política pública, no entanto, decidiu descentralizar, via convênio, a execução dos recursos públicos a terceiro. Nessa situação, por força do art. 70, parágrafo único, da Constituição Federal de 1988, impõe-se, exclusivamente, às responsáveis e à Associação prestar contas dos recursos federais recebidos, demonstrando sua boa e regular aplicação.
18.	Tampouco há que se mencionar eventual carência da ação porque a prestação de contas não foi apresentada regularmente, nos moldes exigidos pela cláusula oitava do convênio, não se comprovando a execução do ajuste em termos de objeto e objetivos.
19.	Quanto à responsabilização do Sr. Roberto, com as devidas vênias ao Parquet especializado, acolho a análise empreendida pela unidade técnica de forma a excluí-lo do rol de responsáveis por não ter gerido efetivamente os recursos do convênio, uma vez que o atraso nos repasses ao convênio foi de responsabilidade exclusiva do extinto MinC. Mesmo que ele tivesse providenciado os meios para a regular utilização dos recursos, a efetiva emissão das ordens bancárias extrapola a sua esfera de competência.
20.	Restou comprovado que as únicas responsáveis pela execução financeira do convênio foram as Sras. Sandra Denise Possani e Maria Fonseca Falkembach, respectivamente Diretora Presidente e Diretora Tesoureira, pois assinaram uma série de cheques entre 2006 e 2007, assim como encaminharam os documentos visando à prestação de contas.
21.	Por fim, quanto à prescrição da ação de ressarcimento ao Erário, de fato, a jurisprudência ainda é pacífica no âmbito desta Corte de Contas no sentido de que as ações de ressarcimento movidas pelo Estado contra os agentes causadores de danos ao Erário são imprescritíveis, nos termos do art. 37, § 5º, da Constituição Federal, da Súmula TCU nº 282 e de farta jurisprudência do Tribunal.
22.	Ocorre que, na sessão virtual encerrada no dia 17/4/2020, o Plenário do Supremo Tribunal Federal, ao apreciar o Recurso Extraordinário 636.886, decidiu, em repercussão geral, com 7 votos favoráveis e 3 votos com ressalvas, fixar a tese de que "É prescritível a pretensão de ressarcimento ao Erário fundada em decisão do Tribunal de Contas". A questão ainda está em análise interna pelo TCU, com vista à apresentação de recurso ao STF, prevalecendo, nesse momento, a jurisprudência reinante.
23.	No que diz respeito à prescrição da pretensão punitiva, nos termos do Acórdão 1441/2016-TCU-Plenário, que uniformizou a jurisprudência do TCU acerca da questão, prevaleceu o entendimento de que se aplica o prazo geral de prescrição indicado no art. 205 do Código Civil, que é de 10 anos, contado da data de ocorrência da irregularidade sancionada, nos termos do art. 189 do Código Civil, sendo este prazo interrompido pelo ato que ordenar a citação, a audiência ou a oitiva do responsável. 
24.	No caso em exame, verifico que ocorreu a prescrição da pretensão punitiva em relação à primeira parcela dos desembolsos, no montante de R$ 50.000,00, mas não prescreveu no tocante à segunda parcela, de R$ 28.840,00, uma vez que foi transferida em 13/3/2007 e o ato de ordenação da citação se deu em 22/12/2016 (peça 19) . Essa situação será considerada na dosimetria da multa a ser aplicada aos responsáveis.
25.	Por inexistirem elementos que demonstrem a boa-fé das responsáveis, não há outro encaminhamento a ser dado ao presente processo que não o julgamento pela irregularidade destas contas especiais condenando-as juntamente com a Associação pelo débito apurado nos autos, sem olvidar a necessidade de sancionamento pela conduta apurada.
Ante o exposto, acolho a proposta de encaminhamento da unidade técnica, que contou, em essência, com a anuência do Ministério Público, e VOTO no sentido de que o Tribunal adote a deliberação que ora submeto à apreciação deste Colegiado.
TCU, Sala das Sessões Ministro Luciano Brandão Alves de Souza, em 14 de julho de 2020.
AROLDO CEDRAZ 
Relator